【裁判字號】    95,保險上易,19
【裁判日期】    951031
【裁判案由】    給付保險金
【裁判全文】
臺灣高等法院臺中分院民事判決      95年度保險上易字第19號
上   訴 人  甲○○
被  上訴人  國華人壽保險股份有限公司
法定代理人  乙○○
訴訟代理人  丙○○
上列當事人間請求給付保險費事件，上訴人對於中華民國95年7
月13日臺灣臺中地方法院第一審判決（94年度保險字第57號）提
起上訴，並為訴之追加（擴張），本院於95年10月17日言詞辯論
終結，茲判決如下：
        主      文
上訴及追加之訴均駁回。
第二審（含追加之訴在內）訴訟費用由上訴人負擔。
        事實及理由
一、被上訴人公司之原法定代理人郭井田已於95年9月18日辭職
    ，並由乙○○接任，此有其提出之臨時董事會議事錄節本乙
    件在卷可稽，茲據具狀聲明承受訴訟，核與民事訴訟法第
    175 條第1項之規定相符，爰由其承受本件之訴訟。
二、上訴人主張：(一)伊於民國（下同）75年4月9日以自己為要保
    人兼被保險人與被上訴人訂立「增值分紅終身壽險」保險契
    約，其繳費年限為15年，保險金額為新台幣（下同）60萬元
    ，迄至90年4月9日業已繳費期滿。依系爭00000000號保單「
    主要保險利益摘要表(一)」所載：15年繳費期滿可領解約金1,
    034,100元，非死亡保險，得生前解約至94年8月25日起訴日
    止，期間為19年又4月，依系爭保險契約條款附表二，伊可
    領取解約金為1,516,140元（計算方式為600,000×25,269=1
    ,516,140）。惟伊於保險期間以系爭保單價值準備金向被上
    訴人借款644,000元，若經扣抵後，則被上訴人仍應給付伊
    872 ,140 元。(二)伊復於89年4月17日以自己為要保人兼被保
    險人與被上訴人訂立保險契約，保單號碼為N0000000號（保
    險種類有：主約為「增壽增額終身壽險」100萬元，及附約
    為「安心住院醫療日額給付終身附約（甲型）」計畫別20、
    「附加平安保險」300萬元、「意外傷害醫療保險金」5萬元
    。惟伊於89年5月1日因意外跌倒致頸椎受有傷害，分別於89
    年5月2日及90年6月25日在大里仁愛醫院住院進行頸椎手術
    ；復分別於91年9月2日及93年8月17日在長庚醫院住院進行
    頸椎手術。此為因不可抗拒之意外傷害施行手術，自得依保
    險契約申請理賠，其中於89年、90年及91年之3次頸椎手術
    均獲被上訴公司理賠，而第4次之頸椎手術共住院14日，依
    系爭N0000000號保單「安心住院醫療日額給付終身附約（甲
    型）」第3項之記載，伊可請求頸椎手術理賠金計為110,500
    元。詎被上訴人竟利用伊辦理貸款手續時，未經伊同意，暗
    自於系爭保險契約之保險單第8頁第4項契約變更批註欄浮貼
    「本契約被保險人因頸椎疾病接受醫療，不得依安心住院醫
    療日額給付終身附約條款的約定，請求給付補償金」之文字
    ，且上開批註事項亦未載有日期，是以，上開批註事項自對
    伊不生效力，伊自得請求給付14日之住院理賠數額110,500
    元。然嗣經伊發覺並確定91年9月5日第3次頸椎手術，因傷
    口嚴重感染而前後於3家醫院共住院56日，被上訴人應給付
    理賠金303,000元，惟其僅於92年1月7日給付155,469元，尚
    應給付伊該次理賠金147,531元。故因前開頸椎手術，被上
    訴人應給付伊頸椎手術理賠金共258,031元，二項合計為
    1,130,171元等情，爰依上開保險契約之法律關係，於原審
    提起本件訴訟，並於本院為訴之追加（擴張），求為命被上
    訴人應給付伊1,13 0,171元，暨其中68,000元自起訴狀繕本
    送達翌日起，其餘自95年5月5日準備書狀繕本送達翌日起，
    均至清償日止，按年息10%加計遲延利息之判決（上訴人在
    原審起訴利息部分原請求以5%計，上訴本院追加擴張如上）
    。
三、被上訴人則以：(一)系爭00000000號增值分紅保單，係上訴人
    親為要保人及被保險人之「死亡保險」，經其親自簽名於其
    上，並非由第三人所投保之死亡保險，並無保險法第105條
    第1項應經被保險人同意始生效之問題。該保險契約條款之
    首即印明「給付項目」: 身故、殘廢保險金），相關條款第
    9條至第12條為身故保險金之給付與申請手續、第14條為殘
    廢保險金給付及申請手續之規定，此外則無其他保險金之給
    付，故為「死亡保險」甚明。又本保險單主要保險利益摘要
    表(一)所列載之保險年度未解約金額，乃係依照保險法第119
    條第2項規定載明於保險契約，必符合其條件而依保險契約
    條款第7條之規定程序為終止契約之意思，始得請求，上訴
    人從未向伊公司為終止契約之表意，該項解約金之給付條件
    自無從成就。又上訴人所指之15年繳費期滿解約金1,034,10
    0元依該主要保險利益摘要表(一)所載乃為繳費期滿後15年之
    解約金之數額，上訴人指為繳費甫滿15年即有該解約金云云
    ，顯然誤會，是其為此項解約金之請求，顯然無理由。(二)關
    於系爭N0000000號保單部分：(1)按系爭N0000000號保單「安
    心住院醫療日額給付終身保險附約」條款第2條約定「本附
    約所稱『疾病』係指被保險人自本附約生效日起30日後所發
    生之疾病」，亦即89年5月17日以前所發生之疾病，均不在
    本附約之保險範圍。查上訴人於89年4月17日投保系爭N0000
    000號保單後甫滿2週，即持仁愛醫院診斷證明書等申請醫療
    保險金，稱其於89年5月1日因車禍傷及頸椎，惟，經伊查證
    ，獲仁愛醫院函覆上訴人之病歷摘要表（原審卷第46頁），
    上載上訴人於88年5月20日求診時，據主訴頭痛及頸椎痛已
    有8至10年之久，可證上訴人之脊椎問題乃屬陳年痼疾。是
    上訴人於投保前已罹患頸椎疾病，投保後未滿30日即89年5
    月1日復發，即非上開約款所稱之疾病，自不得請領醫療保
    險金。再者，因上訴人投保時，就健康聲明為不實告知，伊
    依法原可解除契約，並依保險法第25條規定無須返還已收受
    之保險費。惟因顧及上訴人投保系爭00000000號保單已歷10
    餘年，繳費情況良好，為免雙方關係惡化，且引起糾紛，經
    斡旋後兩造達成協議，由上訴人於89年6月20日出具同意書
    （原審卷第42頁），將其所罹頸椎疾病列為系爭「安心住院
    醫療日額給付終身附約」之不保事項，並據以浮貼批註文於
    系爭N000 0000號保單中，同時上訴人對伊不給付保險金之
    核定不為爭執。然因嗣後上訴人一再糾纏，伊只得再與上訴
    人協商，經於92年1月4日達成協議，由伊給付上訴人155,00
    0元和解息事，上訴人再行立具同意書載明放棄法律上權利
    不再異議（原審卷第47頁），伊於同年月7日即將該和解金
    155,000元連同遲延息467元一併匯入上訴人指定之烏日郵局
    000000-0號帳戶內。上訴人既兩度立具同意書表示和解息事
    之旨，上開同意書為「安心住院醫療日額給付終身保險附約
    」之構成部分，是以，上訴人已不得再行主張給付請求權，
    其請求伊依系爭N0000000號保單「安心住院醫療日額給付終
    身附約（甲型）」條款給付第4次住院之保險理賠數額110,
    500元自屬無據。(2)上訴人雖主張上開二同意書係偽造云云
    ，惟系爭00000000號保單辦理貸款之日期依序為85、90及91
    年間，系爭N000 0000號保單辦理貸款之日期均在92年以後
    ，兩張保單辦理貸款之日期與第一份同意書作成之時日均不
    相當；且該同意書上之印文，亦與要保書上原留之印鑑章相
    符，上訴人亦不爭執該印文為真正，其效力自無可置疑，其
    主張係遭盜蓋，自應就此舉證。且上訴人為一專業代書，印
    章印文之管控自必從嚴，是其所稱未經其同意即利用其辦貸
    款時擅自浮貼云云，顯係杜撰。而上開第二份同意書亦經上
    訴人親筆簽名及按捺指紋，自非偽造。(3)上訴人主張其於89
    年、90年、91年三次頸椎手術均獲伊理賠云云，然查89年理
    賠之5000元，乃係針對另一保單（00000000）所為；90年理
    賠之9000元，乃係針對上訴人右耳疾病所為之給付（原審卷
    第48頁），均與該保險無涉，而該91年之理賠給付，即為92
    年1月4日之付款，上訴人並立上述之同意書申明頸椎疾病屬
    除外責任，茲仍肆意為此請求，顯為無理由等語，資為抗辯
    。
四、原審法院審理後，斟酌兩造之主張及攻擊防禦方法之結果，
    認上訴人之訴為無理由，為上訴人敗訴之判決，駁回上訴人
    在原審之訴，及假執行之聲請。上訴人不服，提起上訴，並
    為訴之追加（擴張），聲明求為判決：(一)原判決廢棄；(二)被
    上訴人應給付伊1,130,171元，其中68,000元自起訴狀送達
    翌日起，其餘自95年5月5日準備書狀送達翌日起均至清償日
    止，按年息10%計算之利息。(三)第一、二審訴訟費用由被上
    訴人負擔。被上訴人則答辯聲明求為判決駁回上訴人之上訴
    。
五、得心證之理由:
  (一)關於保單號碼為00000000號「增值分紅終身壽險」部分：
    1.查上訴人主張其於75年4月19日向被上訴人投保「增值分
      紅終身壽險」，保險單碼為00000000號，保險金額為60萬
      元，每年繳納保費58,324元，繳費期限為15年，到90年4
      月18日滿期，共繳納保費874,860元之事實（見原審卷第
      92頁上訴人準備書狀之記載），為被上訴人所不爭執，並
      有兩造所提出之該保險單及保險契約書在卷可稽（見原審
      卷第95頁、本院卷第62-64頁），堪信為真實。上訴人於
      94年7月28日在原審起訴之初，乃僅依第N0000000號保單
      為請求，迄94年11月29日始再追加，並依第00000000號保
      單請求（見原審卷第92頁），其主張之法律關係則為該保
      險契約主要保險利益摘要表(一)所示之「解約金」請求權（
      見本院卷第20頁、第25頁），則其為此項主張之依據，其
      前提乃該保險契約有效成立為其前提，上訴人並承認其已
      繳費期滿，並向被上訴人以該保單借款達644,000元，益
      足認該保險契約依兩造合意早已有效成立，並經履行無訛
      ，但上訴人為該保險是否為「死亡保險」乙項爭執，卻又
      主張該保險乃第三人所投保，依保險法第105條第1項之規
      定，未經其為書面之同意不生效力云云，不惟前後矛盾，
      而無可採，且無關其於本件解約金請求權訴訟之審理，是
      就是否為「死亡保險」及其效力乙項，則無另予審認之必
      要，先此明。
    2.上訴人另主張：本件「增值分紅終身壽險」保險契約，其
      繳費年限為15年，迄至90年4月9日業已繳費期滿，依系爭
      00000000號保單「主要保險利益摘要表(一)」所載：15年繳
      費期滿可領解約金1,034,100元，得生前解約，至94年8月
      25日起訴日止，期間為19年又4月，依系爭保險契約條款
      附表二，伊可領取解約金為1,516,140元，（計算方式為
      600,000×25,269=1,516,140）而伊於保險期間以系爭保
      單價值準備金向被上訴人借款644,000元，若經扣抵後，
      則被上訴人仍應給付上訴人872,140元云云，則為被上訴
      人所否認，並以上開各情置辯。經查：上訴人所舉之系爭
      保單主要保險利益摘要表(一)固有列「解約金及繳清保額表
      」，惟其關於保單第15年年度末之解約金為689,580元，
      繳費期滿後，第15年（即繳費期滿後，再逾15年）且繳費
      期滿後乃每年計付紅利乙次，始為1,034,100元，此有上
      訴人所提出之上開摘要表(一)就此記載甚為明確（見本院卷
      第78頁），是上訴人主張該保險乃繳費期滿（即第15年末
      ）即有解約金1,034, 100 元云云，顯有誤會。又該保單
      附表(二)即「增值後保額倍數表」，固有第19年之倍數為2.
      5269倍之列載，惟依其文義，乃指第15年其保額為原60萬
      元之2.5269倍，此為該保險之保額，乃為保險契約所保之
      保險事故發生時之利益，既與上開解約金分別列舉，自屬
      有別，上訴人以該倍數表即為解約金之數額，顯亦屬誤解
      。又所謂「解約金」，乃源自保險法第119條，該條第1、
      2 項乃謂「要保人終止保險契約，而保費已付足一年以上
      者，保險人應於接到通知後一個月內償付解約金」、「償
      付解約金之條件及金額，應載明於保險契約」，是被上訴
      人所辯上訴人所提出之上述摘要表(一)即被上訴人公司依上
      開法律規定於保險契約所為之記載，即堪採信。而上開摘
      要表(一)已載明滿期（即第15年末）時，解約金為689,58 0
      元，上訴人卻強指為滿期後第15年之紅利1,034,100元，
      殊無可取。又該摘要表(一)關於滿期後之解約金乃每五年列
      載其數額，同紙所列之摘要表(二)並記明期滿後之紅利為每
      五年計付乙次。而本件上訴人於94年年7月28日起訴時，
      為滿期後，未屆滿五年，乃已不合上開得以請求之要件。
      況如前所述，所謂解約金乃於上訴人合於終止保險契約之
      條件，而為終止契約時始發生，而非每屆一定期間乃當然
      有解約金之發生，關於其請求之程式兩造之保險契約條款
      第七條亦為相同之規定（見本院卷第62頁）。而契約之終
      止，應向他方當事人以意思表示為之，民法第263條、第
      258 條定有明文。而上訴人於94年7月28日起訴時僅因其
      頸椎受傷就N0000000號之相關爭執而為請求，並未就第
      00000000號保單之解約金有所請求，於94年11月4日之準
      備(三)狀更記明該第00000000號保單不在本件訴訟之內，迄
      94年11月29日及95年5月3日始就該00000000號之解約金為
      追加請求，但撥之上訴人上開追加書狀之記載及相關陳述
      ，上訴人乃指其當然有該解約金，但皆未依終止契約之必
      要程式為終止契約之表意，是乃不符上述得以請求解約金
      之要件。又上訴人亦不諱言於其為上開追加請求之前，被
      上訴人已於94年9月28日通知其因未依約繳納以該保單借
      款之墊繳利息，於經被上訴逕以該保單之準備金抵償所借
      本息後，該保單已超值，即其價值已抵於零，並於94年10
      月31日起因超值停效，此有上訴人所提出之該保單超值停
      效通知書影本乙件在卷可稽（見原審卷第74頁，雖上訴人
      援民法第247號主張該通知為無效云云，惟民法第247條乃
      指契約條款之效力問題，被上訴人上開停效通知乃行使抵
      銷之結果，與該規定風馬牛不相及，是上訴人此部分主張
      並無可取，併此明），是綜上所述，上訴人曲解法令及
      契約內容，任意主張其對被上訴人有872,140元解約金本
      息存在、而請求判命被上訴給付，為無理由，自應予以駁
      回。
  (二)關於第N0000000保單保險就上訴人頸椎手術理賠金258,031
    元之部分：
    1.查上訴人主張其於89年4月17日以自己為被保險人與被上
      訴人訂立保險契約，保單號碼為N0000000號（保險種類有
      ：主約為「增壽增額終身壽險」100萬元，及附約為「安
      心住院醫療日額給付終身附約（甲型）」計畫別20、「附
      加平安保險」300萬元、「意外傷害醫療保險金」5萬元之
      事實，此有上訴人所提出之上開保單及保險契約書影本各
      乙件在卷可稽，並為被上訴人所不爭執，堪信為真實。
    2.就N0000000號保單關於上訴人頸椎手術之請求部分，兩造
      之爭執要旨，厥在：(1)關於頸椎疾病之相關治療費用，是
      否經上訴人同意屬該契約之除外責任？(2)上訴人上述89年
      5月2日、90年6月25日、91年9月2日、93年8月17日四次頸
      椎手術究屬上開除外責任之列，抑為「意外傷害」之範疇
      ，得否再向被上訴人請求理賠258,031元二端。經查：(1)
      上訴人於88年5月20日在仁愛醫院求診，即向醫師主訴其
      罹頸椎疼痛之疾病已有8-10年之久，此有被上訴人所提出
      之該醫院之病歷摘要表乙件在卷可稽（見原審卷第46頁）
      。又被上訴人抗稱：上訴人就此亦不爭執，是上訴人於本
      件保險投保之前，乃早有頸椎宿疾，於投保時未據實告知
      ，於投保後，二週即以其因車禍致頸椎受傷請求理賠，經
      其調取上開病歷查知，原可即予解約，但顧念其另投保第
      00000000號保單，已歷十餘載，繳費情況良好，為此經由
      伊公司業務人員處理，上訴人乃立同意書乙紙，同意將該
      頸椎疾病列入該保險之除外責任之列，其後上訴人於92
      年1月4日復因頸椎手術，向伊申請理賠，伊雖認不在可理
      賠範圍之內，仍同意給付155,000元止爭，但由上訴人再
      具92年1月4日期之同意書乙紙重申頸椎疾病屬該保險之除
      外責任之旨等語，此有被上訴人所提出之上開二紙同意在
      卷可稽，並經證人即處理之被上訴人公司業務人員賴瑞灥
      、黃彩綢在原審到庭供證明確（見原審卷第42頁、第47頁
      、第115-117頁），堪認屬實。上訴人對上開89年6月20日
      同意書上之印文為其所有，暨92年1月4日之同意書乃其親
      自簽名並按捺指印乙節，並不爭執，雖辯稱：上開印文為
      被上訴人公司人員利用伊辦貸款時所盜蓋，94年1月4日之
      同意書乃伊出於錯誤而簽立云云，惟證人賴瑞灥、黃彩綢
      二人於原審堅決否認有盜蓋上訴人之印章之不法情事，參
      以上訴人自承其為專業代書，乃熟諳印章之重要性，殊難
      認有遭盜用印文之可能，且其於書立89年之同意書後，92
      年1月4日於理賠糾份中，復立另紙同意書，重申89年同意
      書之相同意旨，尤可認89年同意書確經其同意蓋印所立無
      訛。至空言92年1月4日乃出於錯誤始出具該紙同意書，則
      無足採信。關於上開同意書之書立過程，暨其係上訴人所
      自立乙節，已堪採信，已如上述，上訴人復指摘該印文為
      被上訴人移花接木，印文為遭盜蓋，而請求傳喚證人黃麗
      鳳作證並再為調查，均無必要。(2)上開二紙同意書，均已
      記明上訴人之頸椎疾病為該保險之除外責任，因此頸椎疾
      病之相關治療費用均不得依安心住院醫療日額給付終身附
      約請求給付理賠等意旨甚明，而上訴人等不諱言上開四次
      均為頸椎手術，並提出診斷證明書記載病因為「第1、2頸
      椎脫位合併第1、2脊髓管狹窄、第4、5、6頸椎間孔狹窄
      」等項（見原審卷第18頁），僅反覆爭執上開二紙同意書
      是否經其同意而簽立乙節而已，而其就該同意書關於保險
      契約除外責任之記載非其同意之爭執，並不可取，已如上
      述，是上訴人以上開四次頸椎手術之醫療支出請求被上訴
      人予以理賠258,031元，並無理由，被上訴人予以拒絕，
      並無不合。上訴人復訴請被上訴人給付其本息，為無理由
      ，自應予以駁回。又上訴人之請求既無理由，關於被上訴
      人於92年1月4日為能止爭，始同意予以補償155,000元，
      而命上訴人立上開同意書，其性質究否屬於和解，有無生
      權利消滅之問題，則無庸再予贅論。又上開事實既已明確
      ，上訴人於本院受命法官準備程序終結後，始再主張伊四
      次手術乃屬醫療上之意外事故，即手術傷口之感染，醫療
      疏失及醫療精密設施不足所致之另一事實，而請求予以調
      查審認，依法不合，且其乃屬空泛之任意指摘，尤無調查
      之必要，併此明。
六、綜上所述，上訴人請求被上訴人給付1,130,171元本息，為
    無理由，原審予以駁回，所持之理由，雖有不同，其結果則
    無二致，仍應予以維持。上訴意旨仍執陳詞，指摘原判決不
    當，並於本院為訴之追加，求予廢棄改判，均無理由，皆駁
    回之。
七、據上論結，本件上訴及追加之訴，均無理由，依民事訴訟法
    第449條第2項、第1項、第78條，判決如主文。
中    華    民    國    95    年    10    月    31    日
                    民事第三庭審判長法  官  陳照德
                                    法  官  陳成泉
                                    法  官  朱  樑
以上正本係照原本作成。
兩造均不得上訴。
                                    書記官  陳俞豪
中    華    民    國    95    年    11    月    1     日
                                                      Ｄ


司法院資訊處製作；財團法人民間司法改革基金會備份。
